臺灣臺東地方法院刑事判決　　　　　　　 92年度訴字第112號
公　訴　人　臺灣台東地方法院檢察署檢察官
被　　　告　丁○○
　　　　　　乙○○
　　　　　　丙○○
上列被告等因妨害投票案件，經檢察官聲請以簡易判決處刑（九
十一年度偵字第一二二六、一四一七、一四一八號），本院臺東
簡易庭（九十二年度東簡字第一八○號）認為不宜簡易判決處刑
，移送本院改適用通常程序審理，本院判決如下：
    主  文
丁○○、乙○○、丙○○均無罪。
    事  實
一、公訴意旨略以：緣己○○是第十七屆臺東縣大武鄉鄉民代表
    選舉之候選人，戊○○是第十七屆臺東縣大武鄉尚武村（以
    下簡稱尚武村）村長選舉之候選人，二人為使自己順利當選
    ，竟自民國九十年十二月間起至九十一年一月三十一日止，
    分別與居住於外地之被告丁○○、乙○○、丙○○三人基於
    妨害投票犯意之聯絡，以虛偽遷移戶籍之非法方法，先後遷
    入尚武村之選舉區內，使大武鄉戶政事務所承辦戶籍登記之
    公務員，登載於其職務上所掌管之戶籍登記簿公文書內，因
    而非法取得該次鄉民代表及村長選舉之投票權，並於九十一
    年六月八日（起訴書誤載為六月七日）投票當日，前往其戶
    籍所在之尚武村投票所參加投票，致使該次鄉民代表及村長
    選舉之投票總數發生不正確之結果，因認上揭被告丁○○、
    乙○○、丙○○三人均涉犯刑法第一百四十六條所規定之以
    其他非法之方法，使投票發生不正確結果之罪嫌。
二、按犯罪事實應依證據認定之，無證據不得認定犯罪事實；又
    不能證明被告犯罪者，應諭知無罪之判決，刑事訴訟法第一
    百五十四條第二項、第三百零一條第一項前段分別定有明文
    。而認定不利於被告之事實，須依積極證據，苟積極證據不
    足為不利於被告事實之認定時，即應為有利於被告之認定，
    更不必有何有利之證據（最高法院三十年上字第八一六號判
    例要旨參照）。復按認定犯罪事實所憑證據，雖不以直接證
    據為限，間接證據亦包括在內；然無論直接或間接證據，其
    為訴訟上之證明，須於通常一般之人均不致有所懷疑，而得
    確信其為真實之程度者，始得據為有罪之認定；如未能發現
    相當證據，或證據不足以證明，自不能以推測或擬制之方法
    ，以為裁判基礎，最高法院著有七十六年臺上字第四九八六
    號判例、四十年臺上字第八六號判例足資參照。
三、公訴人認被告丁○○、乙○○、丙○○三人涉犯妨害投票正
    確之罪嫌，無非以被告等無實際居住於選舉前所遷入之戶籍
    地內，認係虛偽遷移戶籍，且均於臺東縣大武鄉第十七屆鄉
    民代表選舉日前往投票，並提出戶籍謄本及各該所謂戶籍地
    現場照片數張為其論據。然訊據被告丁○○、乙○○、丙○○三人均堅詞否認有何妨害投票正確之犯行，皆辯稱：伊等
    於選舉前確有居住在尚武村之戶籍地，並無妨害投票之犯行
    等語。
四、按公職人員選舉罷免法第十五條第一項規定有選舉權人在各
    該選區繼續居住四個月以上者，始得為公職人員選舉各該選
    舉區之選舉人，其所重者，固在選舉區「繼續居住」之事實
    ，而非形式上之戶籍登記，縱若以支持某特定候選人為目的
    ，而將戶籍遷入該選舉區，若確然有繼續居住事實，自不違
    反公職人員選舉罷免法之規定，而刑法第一百四十六條規定
    所謂以「非法方法」之構成要件內容，顯包括「無繼續居住
    四個月」之事實，若無以證明此一重要犯罪構成要件事實，
    即難認遷移戶籍行為存在「非法」。至何謂「繼續居住」？
    本應依一般居住概念為斷，按諸人民有遷徙自由，而所謂遷
    徙係指居所之移動而言，認定住所之標準，依民法第二十條
    規定，係以一定之事實足認久住之意思，住於一定地域者；
    惟實際上上開標準之認定常發生困難，尤其是否實際在各該
    選舉區繼續居住四個月以上，有其現實上困難，依吾人一般
    生活現況，居住於何處並無一定目的限制，而既遷至一定住
    所後，或因工作、學業、個人生活型態與計畫等不一而足之
    原因，其居住現況係屬動態性，無人會認為每日或每月中固
    定多少日居住固定居所內方才認符「繼續居住」定義，況有
    無繼續居住意思，係於設籍後自日後生活實況往前觀察，若
    本於久居意思而決意遷移戶籍，或「先遷後住」，或「先住
    後遷」，或「同時遷同時住但住一段時間後萌意再遷」等生
    活型態均難謂與常情有何違悖之處，是有關被告遷移戶籍之
    時間點固係認定被告遷籍是否與行使投票權目的相關之重要
    參考點，但其遷址時間點則無以供為被告是否有繼續居住事
    實認定之依據，尚需有其他具體事證憑供認定之。此部分被
    告三人均於九十一年六月八日投票日前之四個月，已完成遷
    移戶籍至第一選區尚武村之事實，至各該被告遷移戶籍後，
    有無實際居住之事實？經查：
  (一)證人林黃添花於本院審理時到庭具結證稱：伊居住於尚武
      村朝庸路二號，林慶忠為伊之兒子，於今年一月間過世，
      丁○○、乙○○與林慶忠為好朋友，並一同抓魚，九十一
      年選舉前，丁○○、乙○○均有住在朝庸路二號，以便一
      起出海捕魚等語。足證被告丁○○、乙○○二人於本件選
      舉前，確有居住於朝庸路二號之事實。
  (二)證人李正典亦於本院審理時到庭具結證述：九十一年間，
      丙○○為了買農地，經過伊之同意，而將戶籍遷到尚武村
      太湖路七之二號，其於選舉前確實居住於太湖路七之二號
      等語。而被告丙○○在大武鄉購買土地之事實，有所有權
      狀在卷可稽，足認證人李正典所言，自屬信而有徵，被告
      丙○○於本件選舉前確實居住於太湖路七之二號。
    綜上查證，足認被告丁○○、乙○○、丙○○三人前揭辯詞
    ，均可採信。本件公訴意旨所憑事證尚無從形成被告三人有
    罪論斷之確信，而刑事被告依法並無自證無罪之義務，此外
    ，復查無其他積極事證足以證明被告二人確有妨害投票之犯
    行，其等犯罪均不能證明，揆諸首揭法條、判例要旨及說明
    ，應諭知被告十人無罪之判決。
據上論斷，應依刑事訴訟法第四百五十二條、第三百零一條第一
項，判決如主文。
本案經檢察官甲○○到庭執行職務
中　　華　　民　　國　　94　　年　　11　　月　　25　　日
                刑事第二庭　　審判長法  官  陳弘能
                          　　　　　法  官  詹慶堂
                         　　　　　 法  官  魏式瑜
右正本證明與原本無異。
如不服本判決，應於判決送達後十日內向本院提出上訴狀。（須
附繕本）「切勿逕送上級法院」
                         　　　     書記官  張建成
中　　華　　民　　國　　94　　年　　11　　月　　30　　日
